臺灣高等法院臺中分院民事判決　　　　　　九十二年度上字第四○三號
　　　上　訴　人
　　　即被上訴人　丙○○
　　　上　訴　人　乙○○
　　　被　上訴人　甲○○
右當事人間分配表異議事件，上訴人對於民國九十二年九月二十四日臺灣南投地方法
院九十二年度訴字第一六八號第一審判決各自提起上訴，本院於九十三年六月十五日
言詞辯論終結，茲判決如下：
      主    　文
原判決關於駁回上訴人丙○○後項之訴，暨該部分訴訟費用之裁判廢棄。
右廢棄部分，臺灣南投地方法院九十一年度民執字第四三二五號給付票款強制執行事
件，於民國九十二年二月二十日所作之分配表，分配次序三、八所列被上訴人甲○○
應分配金額新臺幣貳萬參仟參佰零肆元、新臺幣壹佰參拾柒萬伍仟陸佰捌拾貳元，共
新臺幣壹佰參拾玖萬捌仟玖佰捌拾陸元部分應予剔除；分配次序六所列上訴人丙○○
應受分配普通債權金額，除原審已命增加金額外，應再增加壹佰玖拾玖萬肆仟柒佰玖
拾伍元。
上訴人乙○○之上訴駁回。
關於丙○○與乙○○間之第二審訴訟費用由上訴人乙○○負擔；關於丙○○與甲○○
間，第一、二審訴訟費用均由被上訴人甲○○負擔。
    　事    　實
一、上訴人即被上訴人丙○○聲明求為判決：(一)上訴部分原判決不利於上訴人部分
    （即甲○○部分）廢棄。右廢棄部分，請求判決臺灣南投地方法院九十一年度
    民執字第四三二五號給付票款強制執行事件，於民國九十二年二月二十日所作之
    分配表，分配次序三、八所列被上訴人甲○○應分配金額共新臺幣壹佰參拾玖萬
    捌仟玖佰捌拾陸元應予剔除；原審判決認被上訴人應增加分配之新臺幣伍拾玖萬
    伍仟捌佰零玖元部分，亦應剔除；分配次序六所列上訴人受分配普通債權金額應
    再增加壹佰玖拾玖萬肆仟柒佰玖拾伍元。第一審廢棄部分及第二審訴訟費用均
    由被上訴人甲○○負擔。(二)答辯部分上訴人乙○○之上訴駁回。右上訴部分
    第二審訴訟費用由上訴人乙○○負擔。其陳述除與原審判決所載相同者予以引用
    外，另補稱：
  (一)上訴部分
  按票據債務人固不得以其自己與執票人之前手間所存抗辯之事由，對抗執票人，
    若以其自己與執票人間所存抗辯之事由對抗執票人，則非法所不許。此有最高法
    院四十六年度臺上字第一八三五號判例可參。又債務人怠於行使其權利時，債權
    人因保全債權，得以自己之名義，行使其權利；債務人怠於行使其權利時，債權
    人因保全債權，得以自己名義行使其權利。此復為民法第二百四十二條、第二百
    四十二條前段分別所明定。而債務人怠於行使其權利時，債權人因保全債權，得
    以自己名義行使其權利，為民法第二百四十二條前段所明定。此項代位權行使之
    範圍，就同法第二百四十三條但書規定旨趣推之，並不以保存行為為限，凡以權
    利之保存或實行為目的一切審判上或審判外之行為，諸如假扣押、假處分、聲請
    強制執行、實行擔保權、催告、提起訴訟等，債權人皆得代位行使（最高法院六
　　十九年臺抗字第二四○號判例意旨參照）。最高法院四十三年臺上字第二四三號
　　判例亦採此見解。本件上訴人為楊錦富之債權人，因楊錦富怠於就其對被上訴人
　　甲○○主張本票債權不存在之直接原因關係抗辯，及怠於對被上訴人甲○○主張
　　時效抗辯，上訴人乃依法代位楊錦富對被上訴人此二部分主張抗辯之權利。
  次按分配表異議之訴，其訴訟標的之法律關係，係原告對分配表之異議權，其異
    議權之範圍，包括各債權人之債權或分配金額。而原告之攻擊防禦方法，得主張
    分配表應予變更之一切理由。此有最高法院八十七年台抗字第九九號裁判要旨可
    參。故上訴人所主張之一切理由，均僅係分配表異議之訴之攻擊防禦方法，而非
    訴訟標的。上訴人主張甲○○與楊錦富間之本票債權不存在、代位楊錦富為直接
    原因關係抗辯，則甲○○應就其主張借款之原因關係存在部分，如已交付借款、
    消費借貸關係有效成立之積極事實，負舉證責任。此為最高法院一貫之見解（最
    高法院九十一年台簡上字第二七號判決、八十七年台上字第一六○一號判決及最
    高法院七十三年度第一次民事庭會議決議二參照）。且甲○○所持系爭本票，依
    票面所載到期日起算，均已罹於時效。甲○○主張未罹時效部分，亦應由甲○○
    負舉證責任。
  被上訴人甲○○就其已交付借款、消費借貸關係有效成立之積極事實，並未舉證
    以實其說，其所提出之系爭本票，縱有泛黃，亦不足為系爭本票有交付借款、消
    費關係有效成立之證明。雖甲○○曾於九十年一月十六日委託台中商銀收取一紙
    聖易公司面額三萬四千元之支票，然該支票之發票人係聖易公司，並非債務人楊
    錦富，聖易公司所交付之支票，自不得據為認定係楊錦富所支付。且聖易公司支
    付甲○○三萬四千元之原因，所由多端，更不能以此即推論該三萬四千元支票，
    係楊錦富支付與甲○○之借款利息，而認甲○○與楊錦富間有三百三十萬元之本
    票債權存在。原審判決認事用法，均有違誤。
  再查：被上訴人甲○○對債務人楊錦富聲請發支付命令時，有請求支付利息，此
    部分利息請求，有甲○○之支付命令聲請狀在卷足證。雖遭原審法院予以駁回，
    然此已主認甲○○於聲請發支付命令時，係主張楊錦富從未就系爭本票債權支付
    利息。然於上訴人代位楊錦富主張時效抗辯後，甲○○卻改稱楊錦富有按月支付
    利息，而主張系爭本票債權未罹於時效，顯見楊錦富自始未給付系爭債權利息予
    甲○○，且由甲○○前後矛盾之主張，益徵甲○○與楊錦富間，並無系爭本票債
    權。又由卷附系爭本票所載發票日及到期日可知，除第一張本票外，其餘五張之
    發票日，均係於前張本票到期日後，若系爭本票為楊錦富向甲○○借貸款項所簽
    發，則甲○○係於楊錦富陸續借款不還，且未支付任何利息情形下，又陸續再借
    予楊錦富鉅額款項，此顯與經驗法則有違。故甲○○主張系爭本票債權，係楊錦
    富借款時所簽發，顯無可採。蓋若系爭本票係楊錦富借款所簽發，則於第一張本
    票所載六十萬元到期，且未清償任何本金、利息情狀下，甲○○豈願再借予楊錦
    富第二張本票所載之七十萬元。於第一、二張本票所載共一百三十萬元均到期，
    且未清償任何本金、利息情狀下，甲○○更不可能又借予楊錦富第三張本票所載
    之五十萬元。於第一至三張本票所載共一百八十萬元均到期，且未清償任何本金
    、利息情狀下，甲○○豈有又借予楊錦富第四張本票所載之五十萬元之理。於第
    一至四張本票所載共二百三十萬元均到期，且未清償任何本金、利息情狀下，甲
    ○○又借予楊錦富第五張本票所載之五十萬元，更難令人置信。於第一至五張本
    票所載共二百八十萬元均到期，且未清償任何本金、利息情狀下，再借予楊錦富
    第六張本票所載之五十萬元，合計達三百三十萬元，顯與經驗法則相悖，自不能
    採信。
  被上訴人甲○○就系爭三百三十萬元鉅額借款之交付及資金來源，均無法提供積
    極之證明，而空泛主張係以現金付與楊錦富，惟縱以現金交付借款予楊錦富，亦
    應有由其存簿提領金額之證明，然就其所提出之銀行存摺等相關證據資料中，並
    無於相當期間提領款項之記錄，且楊錦富於取得款項後之資金去向為何，亦未見
    主張及舉證以實其說，顯見系爭本票債權，並不存在。楊錦富於原審法院九十二
    年五月十二日準備程序時雖稱：「我有欠甲○○三百三十萬元，是八十五年做生
    意比較困難，陸續借的，如果借到六十萬元就開一張票給他，先拿到錢才開票」
    、「我拿本票去時也會拿現金回來，如我欠他三十萬又向他借四十萬元，我就開
    七十萬元的本票給他，每次交付本票時都會再借現金使欠款與票面金額相符，未
    曾單獨拿本票去而沒有借錢」。然甲○○則稱：「楊錦富有向我借錢共欠三百三
    十萬元，他從八十五年到八十七年分六次陸續向我借錢，他十萬二十萬陸續借，
    他如借到五十萬元，就開立五十萬元的本票給我，他給我本票時所欠的金額與本
    票金額相符，並未同時另行借錢」。以上二人所言，就楊錦富交付本票時，究曾
    否同時再借錢，完全岐異，可見其二人所稱有借錢交本票云云，顯然不實。又楊
    錦富乃本案之最主要利害關係人，其為極力減損上訴人因強制執行所得分配之金
    額，自當偏頗以使其與被上訴人之虛假債權得獲確定，故其不利於上訴人證言，
    自難遽採。
  被上訴人甲○○固提出其銀行存摺及票據代收摺以證明其資力。然該銀行存摺及
    票據代收摺，並不能證明其資金有貸與楊錦富，亦不能證明楊錦富有收取借款。
    又由其所提存摺及票據代收摺可知，甲○○之存款並未因系爭本票而減損，堪認
    甲○○並未以銀行之存款借貸與楊錦富。且甲○○與銀行往來頻繁，就其應付款
　　項多以簽發其000－00－0000000號支票帳戶之支票支付，收入款項
　　亦多由票據及他人匯款至其銀行帳戶方式為之。而甲○○卻從未支出款項用以借
　　款予楊錦富，顯見甲○○並未借款予楊錦富，該本票債權並不存在。
  至甲○○所提票據代收摺中所載九十一年一月十六日台中銀行鹿谷分行二三五一
    九號帳戶聖易公司曾支付甲○○三萬四千元部分，與甲○○所言利息三萬三千元
    數額不符，發票人係聖易公司，亦非楊錦富，且楊錦富於原審法院九十二年五月
    十二日準備程序中堅稱利息都是月初主動拿給甲○○，而該三萬四千元，係於一
    月二十日支付，足見該三萬四千元並非利息。倘若楊錦富曾以聖易公司之資金開
    立支票付款，而甲○○亦屬慣用支票之人，則楊錦富若欲支付每月三萬三千元利
    息，自不可能自甲○○所主張本票債權成立之日（八十五年一月十日）起，迄九
    十一年六月止，僅以支票支付一次三萬四千元。故不能以甲○○所提金額不符之
    一張支票款行為，即據為認定楊錦富有每月付款之證據。
  另證人陳蕊於原審法院九十二年七月九日準備程序中，固證稱伊所書寫如甲○○
    答辯狀證一第一、二、四張支票之票載發票日期與實際書寫日期相同，及證稱前
    述九十一年一月二十日三萬四千元之支票，係支付楊錦富積欠甲○○之利息云云
    。然陳蕊係楊錦富之妻，當為楊錦富之利益而有偏頗，自難採信。該聖易公司三
    萬四千元支票，既無法證明係支付系爭本票借款債權之利息，自無中斷時效之效
    力，則上訴人代為債務人楊錦富主張時效抗辯，為有理由。甲○○應不能以楊錦
    富之債權人而參與分配，原審就此部分為上訴人敗訴之判決，顯有未洽。
  (二)答辯部分
  如前(一)上訴部分所載，本件丙○○為楊錦富之債權人，因楊錦富怠於就其對上訴
    人乙○○主張本票債權不存在之原因關係抗辯，丙○○依法代位楊錦富對乙○○
    主張此部分抗辯。上訴人乙○○主張系爭本票之原因關係，為債務人楊錦富向其
    借款而簽發，然乙○○就其已交付借款、消費借貸關係有效成立之積極事實，並
    未舉證以實其說，且就其資金來源、楊錦富取得資金後之資金去向，亦未舉證，
    則其所為主張，自不足採。
  上訴人乙○○對債務人楊錦富聲請發支付命令時，有請求支付利息，顯係主張楊
    錦富從未就系爭本票債權支付利息，此有乙○○之支付命令聲請狀在卷足證。嗣
    於原審九十二年五月十二日準備程序時，始改稱楊錦富有支付利息，前後矛盾，
    且其未就楊錦富有支付利息舉證，足徵乙○○與楊錦富間，並無系爭本票債權存
    在。又由卷附乙○○所提本票所載發票日及到期日可知，若系爭本票為楊錦富向
    乙○○借貸款項所簽發，則乙○○係於楊錦富九十年六月五日已積欠乙○○一百
    二十萬元，在未清償或支付任何利息情形下，又於九十年八月二十日向乙○○借
    款一百萬元，並在已積欠二百二十萬元，且未清償或支付利息情形下，再於九十
    一年一月三十日又向乙○○再度借款一百萬元，更於合計已積欠三百二十萬元，
    未清償及支付利息情形下，復於九十一年三月三十日再借予楊錦富一百四十萬元
    ，合計四百六十萬元，顯與經驗法則有悖，故乙○○主張系爭本票，係楊錦富借
    款時所簽發，顯無可採。
  乙○○於原審以答辯狀提出定期存單及所持有他公司之股份，以證明乙○○係有
    資力之人。然該定期存單及股份，並不能證明其資金有貸與楊錦富，亦不能證明
    楊錦富有收取借款。且由其所提定期存單等資料可知，其夫妻於楊錦富簽發系爭
    第一張本票九十年九月五日之前，擁有之定期存單計二百萬元，在其主張借款四
    百六十萬元予楊錦富後，卻擁有定期存單計二百五十萬元，其擁有之定期存單不
    減反增，顯見乙○○並無另支出系爭四百六十萬元予楊錦富。
  又乙○○就系爭四百六十萬元鉅額借款之交付及資金來源，均無法提供積極之證
    明，僅空泛主張係以現金付與楊錦富，惟縱以現金交付借款予楊錦富，亦應有由
    其存簿提領金額之證明，然乙○○始終無法就此部分提出證據，以供參酌。至上
    訴人乙○○所提楊錦富之支票存款送款簿存根，僅可證明楊錦富有存入款項，供
    其支票兌現，並無法證明該等款項，係由乙○○所交付。且楊錦富所存入之款項
    ，無一與系爭本票票面金額相符，自不能作為其有交付借款或作為其資金來源之
    證據。
  況乙○○係於被上訴人丙○○聲請本票裁定並聲請強制執行之後，始向原審法院
    聲請系爭本票裁定，且均在拍賣期日（九十一年十二月二十五日）前之九十一年
    十二月二十三日始聲請參與分配，是其聲請本票裁定及參與分配之目的，顯係為
    減損丙○○可得分配之金額。
  上訴人乙○○與證人楊錦富於本院九十二年十二月十七日準備程序中，經隔離訊
    問結果，二人所言關於借貸及本票之簽發情形，有諸多歧異。如借錢的聯絡方式
    ，楊錦富稱「我都打行動電話給他」，而乙○○則稱「大部分都是打我家裡的電
    話」、拿錢的時間是白天或晚上，楊錦富稱「都是全部白天比較多」，而乙○○
    則稱「都是在晚上比較多」、系爭本票之簽發地點，楊錦富稱「是在家中開好的
    ，本票都是我拿去他家交付給他的」，而乙○○則稱「有時候在我那裡簽本票，
    有時候是他直接交本票給我」，均不相符。可知，其二人間並無系爭本票之金錢
    借貸關係，上訴人乙○○之本票債權不存在，原審判決認事用法並無違誤，其上
    訴應予駁回。
二、上訴人乙○○聲明求為判決：(一)原判決廢棄。(二)被上訴人丙○○在第一審之訴駁
    回。(三)第一、二審訴訟費用由被上訴人丙○○負擔。其陳述除與原審判決所載相
    同者予以引用外，另補稱：
  (一)上訴人對楊錦富之四百六十萬元債權，有本票四紙為證，業經聲請法院裁定在案
    。而楊錦富平時很少使用本票，並非無簽發其它本票，故本票無連號尚合常情，
    又四張本票既由同一人簽發，其簽名之字跡、下筆之輕重、蓋印之方式往往有一
    定之慣性，縱分次簽立未必會有明顯不同，原審竟以此為理由判決上訴人敗訴，
    上訴人難以折服。
  (二)原審僅以肉眼觀察四張本票之原本外觀，認紙張均平整而毫無摺痕，且相當新穎
    一致。然上訴人收受數額不小之本票，於尚未提示或聲請本票裁定前，自當小心
    存放，而該本票係九十年、九十一年所簽發，至訴訟時方一、兩年，當然不可能
    有泛黃舊化現象。
  (三)又楊錦富為上訴人之舅父，自九十年起陸續向上訴人借款週轉，楊某因其為上訴
    人之長輩且平日往來互動良好，況親戚間之借貸亦屬常有，按諸國人之情理通常
    亦不會寫立借據。上訴人平時從事茶葉大宗之批發生意，現金之出入數額均不在
    少數，楊某當時經濟上確有困難，上訴人身為晚輩，極願意給予協助，當時收帳
    後常於尚未存入銀行前即借予楊某，楊某亦均簽發本票以為擔保，故無違常理。
  (四)楊錦富於其資金之調度有向臺灣中小企業銀行申請支票簿，上訴人借貸予楊某之
    現金，大部分由楊某存入該銀行帳戶以供執票者交換票據之用。否則以楊某之資
    力何以能支付如此龐大之票款？而楊某陸續向上訴人借貸後，分別於九十年六月
    五日、九十年八月二十日、九十一年一月三十日、九十一年三月三十日簽發本票
    予上訴人。其中上訴人將現金借貸予楊某供存入銀行者有九十年八月二十日之
    本票：楊某於九十年六月二十六日簽發支票柒拾萬元其中之肆拾萬元、於九十年
    八月一日簽發支票之參拾萬元、於九十年八月二十日簽發支票之參拾萬元，合計
    共向上訴人借貸壹佰萬元。九十一年一月三十日簽發之本票：楊某於九十年十
    一月二十日簽發支票貳拾貳萬伍仟元其中之貳拾萬元、於九十年十二月十日簽發
    支票之參拾萬元、於九十一年一月三十日簽發支票陸拾參萬伍仟元其中之伍拾萬
    元，合計共向上訴人借貸壹佰萬元。九十一年三月三十日簽發之本票：楊某於
    九十一年三月十一日簽發支票肆拾萬捌仟元其中之肆拾萬元、於九十一年三月二
    十日簽發支票壹拾貳萬貳仟元其中之拾萬元、於九十一年三月二十九日簽發支票
    之拾萬元、於九十一年四月一日簽發支票壹佰貳拾肆萬元其中之捌拾萬元，合計
    共向上訴人借貸壹佰肆拾萬元。足證上訴人與楊錦富之借貸確屬真實。
  (五)按第三人主張表意人與相對人通謀而為虛偽意思表示者，該第三人應負舉證之責
    ，原告於其所主張之起訴原因，不能為相當之證明，而被告就其抗辯事實，已有
    相當之反證者，當然駁回原告之請求（最高法院四十八年台上字第二十九號、二
    十年上字第二四六六號判例意旨參照）。上訴人平時從事茶葉大宗之批發生意，
    現金之出入數額均不在少數，已提出定期存單及持有他公司之股份證明資力。因
    銀行利率低，上訴人收帳後即直接將現金交付予楊某，當然不會大費周章先存入
    銀行後再去提出借，故無存簿提領金額之資料。
  (六)上訴人之定期存單不減反增，證明上訴人係有穩健資力以現金借予楊某。
  (七)按票據乃文義證券及無因證券，證券上之權利義務悉依證券上所載文句而決定其
    效力，從而票據上權利，依票據文義而發生，與其基礎之原因關係各自獨立，票
    據上權利之行使不以其原因關係存在為前提，故其原因關係不存在或無效時，執
    票人仍得依票據文義行使其權利。又票據行為為不要因行為，即不以給付之原因
    為要素而得成立之行為，凡簽名於票據之人，不問原因如何，均須依票上所載文
    義負責（最高法院四十九年台上字第三三四號判例、四十九年台上字第六七八號
    判決意旨參照）。上訴人已就與楊錦富之間借貸往來關係及如何取得楊某簽發之
    本票已為相當之證明，則借貸關係既然存在，不可能有直接抗辯事由之適用，況
    票據為無因證券，上訴人本得依票據文義直接行使權利。是以被上訴人主張代位
    楊錦富對上訴人主張以楊錦富自己與執票人即上訴人間所存抗辯之事由，對抗執
    票人上訴人云云，應不能成立，且其所謂票據抗辯，債權人得否代位行使仍不無
    疑問。
  (八)上訴人與楊某之借貸關係，是以一分利計算利息。上訴人聲請發支付命令時有請
    求支付利息，係因楊某九十一年七月未再如期付息後，上訴人不懂相關法律程序
    ，委請代書全權處理，代書不僅非為本票裁定而竟發支付命令，且按例稿幫上訴
    人請求利息，故有原審法院予以駁回之情事。上訴人之聲請本票裁定係於被上訴
    人聲請強制執行之後，其理同前。況本票權利之時效為三年，上訴人聲請裁定既
    然仍在時效期間內，完全合乎程序。又上訴人於拍賣期日前聲請參與分配，係依
    照強制執行法第三十二條之規定，並無不當之處。
  (九)上訴人與楊錦富就系爭借貸關係及簽發本票等情形，於本院九十二年十二月十七
    日準備程序之隔離訊問結果，並未有矛盾之處。查楊錦富向上訴人開始借貸週轉
    之時間為九十年六月，至九十二年十二月已相距多時，人之記憶有限，且楊某之
    歲數已大，小細節難免未能完整記憶，關於楊某向上訴人拿錢之時間，究為白天
    或晚上，楊某之回憶已經模糊，遂為不確定之回答，不能苛求敘述清楚。系爭本
    票之簽發地點，確係楊某在家簽發，但以楊某之細心，到上訴人家中，本票交付
    前還拿筆推敲檢查，以致上訴人誤以為楊某係於上訴人家中當場簽發本票。又借
    錢之聯絡方式，由於上訴人之行動電話有設定來電轉接至家裡電話之習慣，雖然
    楊某都打行動電話給上訴人，但因來電轉接至家中電話之關係，上訴人才會誤認
    大部分都是打家裡的電話。
三、被上訴人甲○○聲明求為判決：(一)上訴駁回。(二)第二審訴訟費用由原告負擔。其
    陳述除與原判決所載相同者予以引用外，另補稱：
  (一)按「否認法律關係存在者，固不負舉證責任，惟第三人主張表意人與相對人通謀
    而為虛偽意思表示，而否認當事人間法律關係存在者，則應由該第三人負舉證責
    任」（最高法院四十八年台上字第二九號判例意旨參照）。是按舉證責任分配之
    法則，上訴人就其「通謀虛偽意思」之主張，應負舉證之責任。
  (二)被上訴人甲○○係宏昌木材行之負責人，經常有大筆資金可以運用，而楊錦富經
    商（建屋出售）需要資金週轉，常向甲○○借款。因楊錦富從事正常生意，債信
    良好，且民間借款利息遠高於銀行存款利息，楊錦富乃陸續簽發本票六紙共三百
    三十萬元，向甲○○借款。在九十一年六月之前，楊錦富均正常付息，所以系爭
    本票已簽發多年，但甲○○均未要求楊錦富另簽新本票。嗣九十一年六月以後，
    楊錦富未依約交付約定之利息，甲○○乃聲請法院裁定准許本票強制執行，又因
    楊錦富之財產被查封拍賣，甲○○才依法聲請參與分配。
  (三)本票裁定利息時，其利息起算日，被上訴人甲○○雖係請求自各該本票之到期日
    起，依中央銀行放款利率計息，此係因甲○○不懂法律，而所委託辦理聲請本票
    裁定者亦不懂法律，致有重複請求利息之疏誤。此由利率管理條例早已廢止，聲
    請狀仍請求依中央銀行核定放款利率計息，即可佐證被上訴人確不懂法律，始會
    有上述錯誤。
  (四)被上訴人因信賴楊錦富，所以除本票外，並未另寫借據，借款亦以現金交付，有
    些分次交付借款，並非一次交付如本票之金額，而被上訴人年紀已大，記性不佳
    ，系爭本票借款時間，迄今又已時隔多年，且房屋在九二一大地震時全倒，斷瓦
    殘牆之下資料大多滅失，致目前難以明確說明各次交付借款之詳細金額及時間。
    惟上開借款及支付利息之事實，已據楊錦富及陳蕊於原審結證明確。
  (五)系爭六紙本票之紙質均呈現泛黃舊化之現象，顯非近年所簽立。原審法院將系爭
    六紙本票送法務部調查局鑑定其年份，該局雖以九十二年五月二十一日調科貳字
　　第○九二○○一五四四三○號函回覆稱：「由於一般文件易受溫度、濕度、光照
　　、日曬及空氣流通情形等保存條件不定之影響而生變化，故難以精確認定其上筆
　　跡之書寫時間」等語，然經原審法院當庭勘驗上揭六紙本票之結果，發現其紙質
　　均呈現泛黃舊化之現象，顯非近年所簽立。
  (六)楊錦富絕大多數都是在月初支付利息，利息一直支付到九十一年六月份，九十一
    年七月及八月亦有再各支付一萬元。甲○○印象中楊錦富只有一或二次是以支票
    付利息，因遭到九二一大地震之摧殘，甲○○之房屋全倒，資料大多滅失。嗣經
    訴訟代理人之大力要求，甲○○才找出其票據代收摺及過期存摺，其中九十年一
    月十六日甲○○有將楊錦富以其妻陳蕊為負責人之聖易營造有限公司之一紙面額
    三萬四千元，票載發票日九十年一月二十日之支票，存入台中區中小企業銀行鹿
    谷分行甲○○之帳戶代收。此支票即是楊錦富用以支付利息之用，其面額之所以
    比三萬三千元多一千元，是因以往均在月初支付利息，而楊錦富該次因手頭不便
    ，未能於月初付息，乃大致補貼加給一千元。證人陳蕊於原審到庭結證明確。且
    經本院向台中商業銀行竹山分行函調該第「二三五一九」號支票存款帳戶之交易
　　往來明細表，其中確有「0000000」號票據，金額三萬四千元之支出記錄
　　，有該行九十三年三月五日中竹山字第○○五九號函所附交易明細表可稽。
  (七)被上訴人從事木材生意數十年，頗富資力，自八十四年起，至少有多筆定存利息
    收入，足證被上訴人有鉅額閒置資金。
  (八)按「消滅時效因請求、承認、起訴而中斷。所謂承認，指義務人向請求權人表示
    是認其請求權存在之觀念通知而言，又承認不以明示為限，默示的承認，如請求
    緩期清償、支付利息等，亦有承認之效力（最高法院五十一年台上字第一二一六
    號判例要旨）。楊錦富一直有照約定利率支付甲○○利息到九十一年六月份，九
    十一年七月及八月亦有再各支付一萬元，依上開判例要旨，楊錦富即有承認系爭
    本票債權存在之效力。退萬步言之，楊錦富在九十年一月中旬既有以票號000
　　0000號，面額三萬四千元之支票支付利息，亦應認其確有承認之效力。又被
　　上訴人已就系爭六紙本票，聲請原審法院於九十一年八月八日裁定准許強制執行
　　，並於九十一年十二月二十三日聲明參與分配，即有中斷時效之效力，則系爭本
　　票之請求權時效即應從新起算，自無罹於時效之問題。
      理    　由
一、上訴人即被上訴人丙○○於原審起訴主張：原審法院民事執行處就該院九十一年
    度民執愛字第四三二五號給付票款強制執行事件，於九十二年二月二十日製作分
    配表，並通知全體債權人於九十二年三月二十日到場進行分配，伊已依法於九十
    二年三月十八具狀聲明異議。因上訴人乙○○及被上訴人甲○○二人所執以聲明
    參與分配如原判決附表一、二所示之本票，係由彼二人與債務人楊錦富本於通謀
    虛偽意思所為，本無任何債權債務關係存在，應不得參與分配，彼二人聲明參與
    分配，顯係為減損伊可得分配金額而為。又被上訴人甲○○所提本票之到期日均
    在八十七年六月十五日以前，迄九十一年間向法院聲請本票裁定時早已罹於三年
    之時效，因伊之債務人楊錦富怠於主張時效抗辯，乃代位楊錦富對被上訴人甲○
    ○主張時效抗辯。為此提起本件分配表異議之訴，請求判決就上開強制執行事件
    ，對於債務人楊錦富所有坐落南投縣竹山鎮○○段六七七之十六、六七七之十七
    、六七七之十八地號等三筆土地拍賣執行所得，於九十二年二月二十日所作之分
    配表中所列乙○○受分配金額三萬二千三百零二元、一百九十一萬七千六百一十
    九元，及甲○○受分配金額二萬三千三百零四元、一百三十七萬五千六百八十二
    應予剔除，增加伊之分配金額三百三十四萬八千九百零七元等語。
二、上訴人乙○○則以：伊與訴外人即債務人楊錦富間確有如原判決附表一所示四張
    本票、金額計四百六十萬元之債權債務存在，因楊錦富為伊之舅父長輩，平日往
    來互動良好，伊從事茶葉大宗之批發生意，有穩健資金，而楊某當時經濟上確有
    困難，乃給予協助，將現金借貸予楊某，由於銀行利率低，伊收帳後即直接將現
    金交付予楊某，不可能大費周章先存入銀行後再提出，故無存簿提領金額之資料
    可查，但借貸關係確實存在等語；被上訴人甲○○亦以：伊為宏昌木材行之負責
    人，經常有大筆資金可以運用，楊錦富經商建屋出售需要資金週轉，債信良好，
    且民間借款利息遠高於銀行存款利息，遂借款予楊錦富，由楊錦富簽發系爭本票
    六紙作為擔保，未另寫借據，嗣九十一年六月以後，楊錦富未依約付息，伊始聲
    請裁定強制執行，並依法聲明參與分配，伊與楊錦富間確有借貸關係存在等語。
    分別資為抗辯。
三、依前述兩造之主張及抗辯，兩造不爭執之事實為：上訴人即被上訴人丙○○於九
    十一年七月二十二日向原審法院民事執行處，以該院九十一年度票字第四三八號
    確定民事裁定為執行名義，聲請對訴外人即債務人楊錦富所有坐落南投縣竹山鎮
    ○○段六七七之十六、六七七之十七、六七七之十八地號等三筆土地強制執行，
    執行案號為九十一年度執字第四三二五號。嗣經該院民事執行處於九十一年七月
    二十四日囑託南投縣竹山地政事務所辦理查封登記。上訴人即被上訴人丙○○於
    九十一年十二月二十五日該三筆土地第一次拍賣程序中以七百五十萬元得標並繳
    清價金後，取得權利移轉證書。上訴人乙○○則於九十一年十二月二十三日以原
    審法院九十一年度票字第一一一五號確定民事裁定聲明參與分配，被上訴人甲○
    ○亦於同日以該院九十一年度票字第七九○號確定民事裁定聲明參與分配。該院
    乃於九十二年二月二十日將拍賣所得製成分配表，乙○○受分配金額為一百九十
    四萬九千九百二十一元，甲○○受分配金額為一百三十九萬八千九百八十六元。
    而兩造所爭執者，即上訴人乙○○、被上訴人甲○○向法院聲明參與分配之上開
    債權是否存在而應受分配？爰分析說明如下：
  (一)上訴人乙○○部分
  上訴人乙○○就其已交付借款予債務人楊錦富、其與楊錦富間之消費借貸關係有
    效成立之積極事實，並未舉證以實其說，且就其資金來源、楊錦富取得資金後之
    資金流向等，亦未據舉證證明。僅空泛主張係以現金付予楊錦富，惟縱以現金交
    付借款予楊錦富，亦應有由其存簿提領金額之證明，然乙○○始終無法就此部分
    提出證據，以供參酌。上訴人雖謂伊借貸予楊某之現金，大部分由楊某存入其臺
    灣中小企業銀行竹山分行帳戶以供執票者交換票據之用，而提出楊錦富之支票存
    款送款簿存根，及本院函調該行楊錦富之帳戶往來明細資料，然此證據均僅可證
    明楊錦富自已有存入款項，以供其所簽開之支票兌現，並無法證明該等款項，係
    由上訴人乙○○所交付。況且楊錦富所存入該帳戶之款項，無一與系爭本票票面
    金額相同，自不能作為上訴人乙○○有交付借款予楊錦富之證據。
  上訴人乙○○另稱，由伊將現金借貸予楊某供存入銀行者計有(1)九十年八月二十
    日之本票：楊某於九十年六月二十六日簽發支票柒拾萬元其中之肆拾萬元、於九
    十年八月一日簽發支票之參拾萬元、於九十年八月二十日簽發支票之參拾萬元，
    合計共向上訴人借貸壹佰萬元。(2)九十一年一月三十日簽發之本票：楊某於九十
    年十一月二十日簽發支票貳拾貳萬伍仟元其中之貳拾萬元、於九十年十二月十日
    簽發支票之參拾萬元、於九十一年一月三十日簽發支票陸拾參萬伍仟元其中之伍
    拾萬元，合計共向上訴人借貸壹佰萬元。(3)九十一年三月三十日簽發之本票：楊
    某於九十一年三月十一日簽發支票肆拾萬捌仟元其中之肆拾萬元、於九十一年三
    月二十日簽發支票壹拾貳萬貳仟元其中之拾萬元、於九十一年三月二十九日簽發
    支票之拾萬元、於九十一年四月一日簽發支票壹佰貳拾肆萬元其中之捌拾萬元，
    合計共向上訴人借貸壹佰肆拾萬元云云。既多以併湊而得，且無任何證據足以證
    明，尤難採認。
  上訴人乙○○所提出之定期存單及持有他公司之股份，僅能證明其資力狀況，尚
    不能以此證明其資金確曾貸與並交付楊錦富。且依上述定期存單顯示，乙○○與
    其妻於楊錦富於九十年九月五日簽發第一張本票前，定期存單金額為二百萬元，
    於其主張借款四百六十萬元予楊錦富後，其定期存單為二百五十萬元，其資金不
    減反增，亦不能以其定期存單金額之增減，來證明其有貸與並交付四百六十萬元
    予楊錦富。故上訴人之定期存單不減反增係有穩健資力之事實，並不能遽為有利
    上訴人之認定。上訴人執此謂伊之定期存單不減反增，足以證明伊係有穩健資力
    將現金借予楊某云云，尚無可取。
  楊錦富於九十年六月五日向乙○○借款一百二十萬元後，在未清償之情況下，又
    於九十年八月二十日向乙○○借款一百萬元，並在積欠二百二十萬元未清償之情
    況下，再於九十一年一月三十日向乙○○借款一百萬元，更在積欠乙○○三百二
    十萬元鉅款未能清償之情況下，復於九十一年三月三十日向乙○○再度借款一百
    四十萬元，累計達四百六十萬元，除系爭本票外，卻未立有借款字據，其是否確
    有交付如系爭本票所載金額之款項予楊錦富，自有可疑。雖然楊錦富係上訴人之
    舅父，但所借款項已累計達四百六十萬元，上訴人猶謂係因親戚間之借貸常有，
    按諸國人之情理通常不會寫立借據云云，不足遽採。
  上訴人乙○○對債務人楊錦富聲請發支付命令時，曾請求支付利息，嗣於原審九
    十二年五月十二日準備程序時，又稱系爭本票債權楊錦富有支付利息，前後已有
    不符。且其亦未能就楊錦富有支付利息，舉證以實其說，亦難憑信。至上訴人就
    此謂伊與楊某之借貸關係，是以一分利計算利息，當初聲請發支付命令時有請求
    支付利息，係因楊某九十一年七月未再如期付息後，伊不懂相關法律程序，委請
    代書全權處理，因代書按例稿幫伊併請求利息，故有法院裁定時將利息部分予以
    駁回之情事云云，仍未據舉證證明所述上情屬實，亦難採信。
  上訴人乙○○與證人楊錦富於本院九十二年十二月十七日準備程序中，經隔離訊
    問結果，二人所言關於借貸及本票之簽發情形，有諸多歧異。如借錢的聯絡方式
    ，楊錦富稱「我都打行動電話給他」，而乙○○則稱「大部分都是打我家裡的電
    話」、拿錢的時間是白天或晚上，楊錦富稱「都是全部白天比較多」，而乙○○
    則稱「都是在晚上比較多」、系爭本票之簽發地點，楊錦富稱「是在家中開好的
    ，本票都是我拿去他家交付給他的」，而乙○○則稱「有時候在我那裡簽本票，
    有時候是他直接交本票給我」，均不相符。倘若其二人間確有系爭本票之金錢借
    貸關係存在，彼此所述殊無如此重大之出入。上訴人抗辯稱：因楊錦富向伊開始
    借貸週轉之時間為九十年六月，至九十二年十二月已相距多時，人之記憶有限，
    且楊某之歲數已大，小細節難免未能完整記憶，關於楊某向伊拿錢之時間，究為
    白天或晚上，楊某之回憶已經模糊，遂為不確定之回答，不能苛求敘述清楚，而
    系爭本票之簽發地點，確係楊某在家簽發，但以楊某之細心，到伊家中交付本票
    前，還拿筆推敲再檢查，以致伊誤以為楊某係於伊家中當場簽發本票，而借錢之
    聯絡方式，由於伊之行動電話有設定來電轉接至家裡電話之習慣，雖然楊某都打
    行動電話給伊，但因來電被轉接至家中電話之關係，伊才會誤認大部分都是打家
    裡的電話，致二人所述略有出入，但未有矛盾之處云云。顯係上訴人事後自圓之
    辯詞，不能憑採。
  (二)被上訴人甲○○部分
  本件上訴人主張甲○○與楊錦富間之本票債權不存在，被上訴人甲○○予以否認
    ，則被上訴人甲○○自應就其主張借款之原因關係存在部分，如已交付借款、消
    費借貸關係有效成立之積極事實，負舉證責任。惟被上訴人甲○○並未舉證就系
    爭三百三十萬元鉅額借款之交付楊錦富及其資金來源之積極事實予以證明。僅空
    泛謂伊係以現金付予楊錦富，然縱以現金交付借款予楊錦富，亦應有由其存簿提
    領金額之證明，而就其所提出之銀行存摺等相關證據資料中，竟查無於相當期間
    提領款項之記錄，且楊錦富於取得款項後之資金流向為何，亦未能舉證證明。
  楊錦富於原審法院九十二年五月十二日準備程序時證稱：「我拿本票去時也會拿
    現金回來：：：每次交付本票時都會再借現金使欠款與票面金額相符，未曾單獨
    拿本票去而沒有借錢」等語，被上訴人甲○○卻稱：「他給我本票時所欠的金額
    與本票金額相符，並未同時另行借錢」等情。彼二人所言，就楊錦富交付本票時
    ，究曾否同時再取借款，完全岐異，可見彼二人所稱有借錢取款及交付本票，俱
    屬不實。
  楊錦富於系爭本票第一張所載六十萬元到期，且未清償任何本金、利息情狀下，
    被上訴人甲○○再借予楊錦富第二張本票所載之七十萬元。於第一、二張本票所
    載共一百三十萬元均到期，且未清償任何本金、利息情狀下，甲○○又借予楊錦
    富第三張本票所載之五十萬元。於第一至三張本票所載共一百八十萬元均到期，
    且未清償任何本金、利息情狀下，甲○○再借予楊錦富第四張本票所載之五十萬
    元。於第一至四張本票所載共二百三十萬元均到期，且未清償任何本金、利息情
    狀下，甲○○復借予楊錦富第五張本票所載之五十萬元。於第一至五張本票所載
    共二百八十萬元均到期，且未清償任何本金、利息情狀下，甲○○又借予楊錦富
    第六張本票所載之五十萬元，累計達三百三十萬元。如此多次累計鉅額之借款，
    全以現金交付，未能提出任何交付款項之證據，頗與常理有違。且除系爭本票外
    ，卻未立有借款字據，則其是否確有交付如系爭本票所載金額之款項予楊錦富，
    自屬可疑。
  被上訴人甲○○謂伊從事木材生意數十年，頗富資力，自八十四年起，至少有多
    筆定存利息收入，有鉅額閒置資金，並提出其銀行存摺及票據代收摺證明其資力
    ，惟此僅能證明其資力狀況，並不能證明其資金曾貸予並交付楊錦富，或楊錦富
    有收取借款之事實。又由上開證據顯示，被上訴人甲○○之存款並未因陸續借款
    予楊錦富而減損，尤難執為其有出借金錢予楊錦富之證據。且被上訴人既與銀行
    往來頻繁，若有累計達三百三十萬元之鉅款借予楊錦富，何以從未自其銀行帳戶
    支出款項借予楊錦富？
  系爭本票六張其中二張雖與前揭上訴人乙○○所持本票為泛黃，惟係兩者紙質之
    不同所致，其紙張平整無摺痕亦還新穎，有各該系爭本票在卷可證（調閱之執行
    卷第一七八頁）。而原審欲將系爭本票六張囑請法務部調查局鑑定其年份，經該
    局以九十二年五月二十一日調科貳字第○九二○○一五四四三○號函回覆稱：「
    由於一般文件易受溫度、濕度、光照、日曬及空氣流通情形等保存條件不定之影
    響而生變化，故難以精確認定其上筆跡之書寫時間」（見原審卷第一四七頁），
    是顯見以專業仍難憑斷系爭本票之新舊年限，原審卻以當庭勘驗結果，發現其紙
    質均呈現泛黃舊化之現象為由，認系爭本票六張應非近年所簽立，被上訴人甲○
    ○亦據此抗辯稱系爭本票確為楊錦富向伊借款所開立云云，尚非可採。
  被上訴人甲○○提出其票據代收摺中，固載有九十一年一月十六日台中銀行鹿谷
    分行二三五一九號帳戶聖易公司八款三萬四千元，並據此謂該筆入款即係楊錦富
    為支付借款之利息而交付云云。但被上訴人甲○○自稱楊錦富自八十五年至八十
    七年間向伊陸續借款共三百三十萬元，均按月以年息百分之十計付利息三萬三千
    元等語。倘若以年息百分之十計算利息，三百三十萬元借款，每月應僅付息百分
    之○．八三，利息為二萬七千五百元，並非三萬三千元，假如係月付利息三萬三
    千元，換算年息應係百分之十二，是被上訴人甲○○所述已有自陷矛盾之情形。
    又該入款支票之發票人係聖易公司（負責人為楊錦富之妻陳蕊），聖易公司交付
    被上訴人甲○○三萬四千元之原因，所由多端，不能推論係楊錦富支付與甲○○
    之借款利息。況且楊錦富於原審法院九十二年五月十二日準備程序中陳稱利息都
    是月初主動拿給甲○○，而該三萬四千元，非但與每月利息三萬三千元之數額不
    符，又係於一月二十日支付，足見該三萬四千元應非利息。是以被上訴人甲○○
    另辯稱：楊錦富之利息均係月初給付，聖易公司所開支票，係因該次楊錦富手頭
    不便，未能於月初付息，利息晚付，發票日為九十年一月二十日，已屬月末，才
    會補貼利息加給一千元，致總數成為三萬四千元云云。及證人即聖易公司負責人
    陳蕊亦於原審九十二年七月九日準備程序中予以附和稱「聖易公司：：：簽發面
    額三萬四千元是付甲○○的利息」等語，係欲以移花接木之手法，將該紙無關之
    支票入款充作系爭借款之利息而虛構之詞，均無足取。
  被上訴人甲○○對債務人楊錦富聲請發支付命令時，曾併請求支付利息，即係主
    張楊錦富未就系爭本票債權支付利息，有其支付命令聲請狀在卷足證。嗣於本件
    訴訟上訴人主張代位楊錦富為時效抗辯後，雖謂楊錦富有按月支付利息，伊於聲
    請發本票裁定時，係因不諳法律委人辦理，受託辦理者亦不懂法律，致有重複請
    求利息之疏誤，故系爭本票債權未罹於時效云云。然除前述聖易公司所開支票三
    萬四千元支票應非系爭借款之利息，已詳如前述外，被上訴人甲○○亦未能就楊
    錦富確有支付利息，予以舉證以實其說。是本件系爭本票，縱係債務人楊錦富向
    被上訴人甲○○借款而簽開，依系爭本票票面所載到期日起算，迄被上訴人甲○
    ○聲請本票裁定及參與分配時，均已罹於時效。且不能證明被上訴人甲○○所述
    債務人楊錦富在九十一年六月之前，均正常付息，九十一年七月及八月亦有再各
    支付利息一萬元等情屬實，不能認定楊錦富有因支付利息而默示承認系爭本票債
    權存在之中斷時效效力。則上訴人以伊為楊錦富之債權人，因楊錦富怠於就其對
    被上訴人甲○○主張時效抗辯，乃依法代位楊錦富對被上訴人為主張，系爭本票
    債權亦因罹於時效而消滅。
四、綜上所述，上訴人即被上訴人丙○○主張上訴人乙○○所持有債務人楊錦富簽發
    如原判決附表一所示本票四紙、被上訴人甲○○所持有債務人楊錦富簽發如原判
    決附表二所示本票六紙，均係出於通謀虛偽意思表示，依民法第八十七條第一項
    規定，應屬無效，不發生債權債務關係，而彼等竟持各該本票之本票裁定據以參
    與分配而影響伊所分配之債權額，因而訴請判決將原審法院九十一年度民執字第
    四三二五號給付票款強制執行事件，於九十二年二月二十日所作之分配表中，乙
    ○○所受分配金額三萬二千三百零二元、一百九十一萬七千六百一十九元，共一
    百九十四萬九千九百二十一元，及甲○○所受分配金額二萬三千三百零四元、一
    百三十七萬五千六百八十二元，共一百三十九萬八千九百八十六元，予以剔除，
    增加伊應受分配金額三百三十四萬八千九百零七元，為有理由，應予准許。原審
    就前述被上訴人甲○○部分，為上訴人即被上訴人丙○○敗訴之判決，即有未合
    ，上訴意旨指摘原判決此部分不當，求予廢棄改判，為有理由，爰判決如主文第
    二項所示。至上訴人乙○○部分，原審判決上訴人即被上訴人丙○○勝訴，尚無
    不合，上訴人乙○○指摘原判決不當，求予廢棄，為無理由，其上訴應予駁回。
五、本件事證已臻明確，兩造所提其餘攻擊防禦方法及舉證，與判決結果不生影響，
    爰不一一論述。
六、據上論結，本件上訴人丙○○之上訴，為有理由，上訴人乙○○之上訴為無理由
    ，依民事訴訟法第四百四十九條第一項、第四百五十條、第七十八條，判決如主
    文。
中　　　華　　　民　　　國　　九十三　　年　　　六　　　月　　二十九　　日
~B1民事第五庭審判長法　官　陳滿賢
~B2　　　　　　　　法　官　朱　樑
~B3　　　　　　　　法　官　古金男
右為正本係照原本作成。
乙○○部分得上訴，甲○○部分不得上訴。
如對本判決上訴，須於收受判決送達後二十日內向本院提出上訴書狀，其未表明上訴
理由者，應於提出上訴後二十日內向本院提出上訴理由書(須按他造人數附具繕本)。
上訴時應提出委任律師為訴訟代理人之委任狀。具有民事訴訟法第四百六十六條之一
第一項但書或第二項之情形為訴訟代理人者，另應附具律師及格證書及釋明委任人與
受任人有該條項所定關係之釋明文書影本。
~B 　 　　　　　　書記官　王麗英
中　　　華　　　民　　　國　　九十三　　年　　　六　　　月　　 三十　　 日
                                                                        Ｂ
